【裁判字號】    97,訴,754
【裁判日期】    980121
【裁判案由】    菸酒管理法
【裁判全文】
高雄高等行政法院判決
                                      97年度訴字第754號
                              .
原      告  甲○○
送達代收人  乙○○
被      告  雲林縣政府
代  表  人  丙○○縣長
訴訟代理人  丁○○
上列當事人間菸酒管理法事件，原告不服財政部中華民國97年7
月11日台財訴字第09700289080號訴願決定，提起行政訴訟，本
院判決如下：
    主  文
原告之訴駁回。
訴訟費用由原告負擔。
 事實及理由
一、事實概要：
    緣原告於雲林縣古坑鄉山峰國民小學附近山區自有農舍內產
    製私酒，於民國（下同）96年12月4日經財政部派員會同被
    告查緝小組及其所屬雲林縣警察局等人員查獲並扣得高梁酒
    成品1,000公升、小麥高梁酒成品500公升及蒸餾機具乙組，
    因原告無法提出客觀上足資辨識其為研究或試製紀錄之具體
    資料，且本件查獲成品數量合計高達1,500公升，亦難僅以
    「樣品」稱之，違反菸酒管理法規定，產製私酒事證明確，
    乃依同法第46條、第58條及菸酒查緝及檢舉案件處理作業要
    點第45點相關規定處原告罰鍰新台幣（下同）445,000元並
    沒入上開私酒及製酒器具生產工具。原告不服，提起訴願，
    經遭決定駁回，遂提起本件行政訴訟。
二、本件原告主張：
（一）政府目前雖開放個人得申請設立酒莊或酒廠，然因門檻過
      高，且原告土地係位於山坡地保育區，申請難度高，加上
      原告個人經濟困窘，無法承受申請成立後之失敗後果。故
      欲先試製高粱酒，待試製成功後，再成立有限公司或集資
      申請酒莊，此為原告試製系爭高梁酒之原因。然本計畫僅
      實施至試製大量酒品，即遭被告查獲，實非原告不願提出
      合法申請。原告係因經濟因素無法負荷，且菸酒管理法並
      未規範可於試製期間合法申請或管理機關之認定標準，致
      原告無所適從，此乃因無法可循致有志從事農產品製酒開
      發者，因無法循合法管道致不能從事製酒技術之開發及知
      識之販售，雖菸酒管理法施行細則第2條有除外規定，然
      實務上缺乏有效管理規範，致實務上認定研究或私釀產生
      困難，此立法上疏失卻要人民因此受罰，有失公平。
（二）被告於96年12月4日會同相關單位所查緝之物件內並無商
      品化之包裝及個人之標籤、亦無查獲相關帳冊，顯見原告
      確無販賣之事實。且原告於93年期間適逢國立屏東科技大
      學（下稱屏科大）吳明昌教授接獲外交部之委託，為協助
      政府敦親睦鄰邦誼並拓展外交技術協助計畫須前往西非布
      吉那法索執行「布吉那法索高粱酒製造評估計畫」，原告
      亦於94年6月間隨同前往，有吳教授出具原告確為研究之
      實亦為研究付出相當心力與資金之證明書可證。原告於高
      粱酒之釀造過程確實用心精研，其研究成果包含降低高粱
      酒中酯質含量，該成果可由本件查獲之高粱酒，經簡單測
      試得知，市售高粱酒經加水稀釋後，會產生白色渾濁態，
      此現象為飲用過高粱酒之人皆知，然原告所製之高粱酒經
      改善製程，足以減少酯質之產生，故加水後並不產生白色
      渾濁態。而當日陪同查緝之專業人員亦相當肯定原告之試
      製品，顯見原告確實用心於高粱酒釀造過程之研究改善。
（三）按「優良之試製成品即是研究之最佳事實證明」，惟被告
      卻要求原告須提出「客觀上足資辨識其為研究或試製之具
      體資料」顯屬本末倒置。原告於97年1月30日向被告陳情
      時曾表示「因個人學歷有限，無法申請國科會或其他大學
      之研究委託，致使原告所釀製之高粱酒實為研究試製之樣
      品，卻苦於無法提出有效之證明文件，本人雖備有試製紀
      錄及研究成果，但因涉及個人日後之KNOW HOW販售，致今
      日不便提出實驗紀錄，日後如蒙採信，本人可以出席口述
      ，以證明確為研究試製之樣品，而非一般供販賣之私酒。
      本人今日僅做以下之陳述以證明本人所言之真實性，並期
      盼他日本人可以出席口述本人研製之成果。」等語，惟並
      不獲接受，故突顯原告上開主張此一案件乃源於立法之疏
      失，未嚴謹確立何為研究試製，致今日無法客觀確立何者
      為具體資料，致原告僅能依個人學識認知記錄研究過程，
      而具體之研究成果乃以成品之好壞為最佳之驗證。立法時
      如能確立研究試製需視相關單位提出書面申請，且規範試
      製成品最大量，或許今日能避免相關之類似案件。
（四）本件查獲之成品為高粱酒1,000公升、小麥高粱酒500公升
      ，此為兩種酒品，非單一酒品高達1,500公升，且以「量
      小為研究、量大為私釀」認定上亦有其不合理之處，研究
      之最終目的仍為開發其商業價值，小量試製成功，並不保
      證大量生產具有其商業價值，故研究之終期，仍有大量製
      作之需求，乃足以說服投資者或生產者加以投資生產，故
      以量大非研究試製，其論點亦有盲點。對欲成立公司須投
      入百千萬元之投資人而言，合計1,500公升尚難謂大量。
      且1,500公升高粱酒，其酒精成分高達60％以上，非市售
      可作為料理用之米酒，一般民眾通常不會一次購入50、10
      0公升高梁酒；又假設每人購入100公升為計，1,500公升
      亦須15人購買，而以目前國人購買高粱酒之消費習慣而言
      ，每人一次能購買5公升、10公升（5瓶、10瓶）之高粱酒
      已屬不易，況本件查獲之高梁酒係以公升為量又無產品包
      裝。且若有販賣情況又何來查獲大量之事實？合理之推論
      乃為原告所訴之作為研究之需等情，並聲明求為判決訴願
      決定及原處分均撤銷。
三、被告則以：
（一）按菸酒管理法第6條規定：「本法所稱私菸、私酒，指未
      經許可產製或輸入之菸酒。」第46條規定：「產製私菸、
      私酒者，處新台幣10萬元以上1百萬元以下罰鍰。．．．
      」第58條規定：「依本法查獲之私菸、私酒、劣菸、劣酒
      與供產製私菸、私酒之原料、器具及酒類容器，沒收或沒
      入之。」次按菸酒查緝及檢舉案件處理作業要點第45點第
      1款規定：「依本法第46條第1項前段規定裁罰之案件，第
      一次查獲者，除查獲現值未達新臺幣10萬元者，處以新臺
      幣10萬元之罰鍰外，查獲現值超過新臺幣10萬元者，處以
      查獲現值加計新臺幣10萬元之罰鍰，最高處以新臺幣1百
      萬元罰鍰．．．。」第46點規定：「前點所稱『現值』，
      係指查獲時，該項違規菸酒當地同時期之市場價格，其原
      則上應不低於有關該菸酒產製及銷售之各種成本及費用（
      含應負擔之各種稅費）。」本件查獲物現值及裁處金額計
      算：查獲物現值＝（小麥）高梁酒1,500公升×230元＝34
      5,000（元）；裁處金額＝查獲物現值＋100,000元＝445,
      000（元），先予敘明。
（二）按「菸酒管理法施行細則第5條第2項未依本法規定取得菸
      酒製造業許可執照而產製之菸酒『不包括備有研究或試製
      紀錄，且無商品化包裝之非供販賣菸酒樣品』」規定之適
      用要件及範圍存有疑義，前經被告以97年2月13日府財菸
      字第0979200083號函請財政部以97年2月25日台庫五字第
      09700103540號函釋略以：「前揭規定應具備研究或試製
      紀錄且無商品化包裝之菸酒樣品，雖依個案情形不同而異
      ，惟均需備有客觀上足資辨識其為研究或試製紀錄之具體
      資料；至其樣品數量亦應就個案具體情況審酌其妥適性。
      」因原告以商業機密為由無法即時提出客觀上足資辨識其
      為研究或試製紀錄之具體資料，今雖於訴願書補附無具日
      期之「董氏發酵品試製紀錄」9頁，然無法證明該項紀錄
      係渠研究或試製時所製抑或被查獲後為規避法律責任而編
      造。另原告辯稱「研究終期仍有大量製造之需求，以說服
      投資人投資生產」等語，然本件查獲成品數量合計高達1,
      500公升，係被告1年來查獲產製私酒案件成品數量之最，
      絕難僅以「樣品」稱之。
（三）被告轄內目前共有23家依法設立之製酒業者，原告應循合
      法管道申請設立後始得產製酒類，而非稱「菸酒管理法並
      無於試製期間得合法申請之規範」即得行其違法產製之事
      實等語，資為抗辯。並聲明求為判決駁回原告之訴。
四、本件事實概要欄所載事實，已經兩造分別陳述在卷，並有被
    告97年4月18日府財菸字第0979200203號裁處書、扣押物收
    據、查獲違法嫌疑菸酒案件現場處理紀錄表、偵訊（調查）
    筆錄、現場照片20張等影本附原處分卷可稽，洵堪信實。茲
    應審究者為本件是否屬於菸酒管理法第6條及其施行細則第5
    條第2項規定毋需經許可即可產製私酒之範疇？而原告主張
    其符合菸酒管理法施行細則第5條第2項之規定，無非以其因
    經濟困窘，故欲先試製高粱酒，待試製成功後，再成立有限
    公司或集資申請酒莊，而原告投入高梁酒之試製研究，有屏
    科大吳明昌教授出具之證明書可證；又因原告非學術單位，
    亦非專業人士，故所出具之研究資料僅為簡單之成果紀錄，
    且因涉及個人日後之KNOW HOW販售，致查獲當時不便提出實
    驗紀錄等語，為其論據。
五、經查：
（一）按「本法所稱私菸、私酒，指未經許可產製或輸入之菸酒
      。」「產製私菸、私酒者，處新臺幣10萬元以上100萬元
      以下罰鍰。但查獲物查獲時現值超過新臺幣100萬元者，
      處查獲物查獲時現值1倍以上5倍以下罰鍰。」「依本法查
      獲之私菸、私酒、劣菸、劣酒與供產製私菸、私酒之原料
      、器具及酒類容器，沒收或沒入之。」分別為菸酒管理法
      第6條、第46條第1項及第58條所規定。又「違反本法之行
      政罰案件，其裁罰參考基準如下。但違法情節重大或較輕
      者，仍得酌情加重或減輕其罰：(一)依本法第46條第1項
      前段規定裁罰之案件，第1次查獲者，除查獲現值未達新
      臺幣10萬元者，處以新臺幣10萬元之罰鍰外，查獲現值超
      過新臺幣10萬元者，處以查獲現值加計新臺幣10萬元之罰
      鍰，最高處以新臺幣100萬元罰鍰；‧‧‧。」「前點所
      稱『現值』，係指查獲時，該項違規菸酒當地同時期之市
      場價格，其原則上應不低於有關該菸酒產製及銷售之各種
      成本及費用(含應負擔之各種稅費)。」為菸酒查緝及檢舉
      案件處理作業要點第45點第1款及第46點第1項所規定。
（二）經查，原告未經許可，於前揭時地遭被告查獲其產製私酒
      ，扣得高梁酒成品1,000公升、小麥高梁酒成品500公升及
      蒸餾機具乙組，已詳如前述，並為原告所是認。故被告以
      查獲之酒類數量，依菸酒查緝及檢舉案件處理作業要點第
      45點第1款及第46點第1項規定，裁處原告445,000元，（
      《小麥》高梁酒1,500公升×230元＝345,000元；裁處金
      額＝查獲物現值＋100,000元＝445,000元），有被告提出
      之計算公式附本院卷可稽，揆諸前揭規定，並無不合。原
      告雖主張其產製系爭酒類純屬試製研究云云。惟查，有關
      酒類之產製，菸酒管理法已明定應經許可始得為之，若未
      經許可，除非屬於菸酒管理法施行細則第5條第2項規定之
      範圍，均屬產製私酒。按「（第1項）本法第6條所稱未經
      許可產製或輸入之菸酒，指有下列各款情形之一之菸酒：
      ．．．二、未依本法規定取得菸酒製造業許可執照而產製
      之菸酒。（第2項）前項第2款之菸酒，不包括備有研究或
      試製紀錄，且無商品化包裝之非供販賣菸酒樣品。」菸酒
      管理法施行細則第5條定有明文。又「產製私菸、私酒未
      逾一定數量且供自用者，不罰。前項所稱之一定數量，由
      中央主管機關公告之。」菸酒管理法第46條第2項及第3項
      所規定。財政部據此於93年7月1日以台財庫字第09303509
      840號公告：「產製私菸、私酒未逾一定數量且供自用者
      ，不罰。所稱『一定數量』如下：一、產製私菸之成品及
      半成品合計每戶5公斤。二、產製私酒之成品及半成品合
      計每戶100公升。」查，原告產製之酒類數量高達1,500公
      升，不僅超過財政部上開公告可不予處罰之私製酒類數量
      ，且為被告1年來查獲產製私酒案件成品數量之最，業據
      被告陳述甚明，且為原告所不爭，核其情形，已非一般試
      製之樣品可比。再者，原告產製之數量甚多，如係為將來
      成立公司或酒莊預作研究，衡情就其產製結果，不論失敗
      與成功與否，理當有嚴謹之試製或研究紀錄，以求精益求
      精，足以達到量產之目標；且其既未經許可而產製，果係
      供研究之用，平日當已備有研究資料，不僅自己可以參考
      ，更可供主管機關查核時作為說明。然而，原告於遭查獲
      甚且經被告請其陳述意見時，均未能提出所謂之研究紀錄
      供被告審核，則其遲至提起訴願時始於訴願書補附無具日
      期之「董氏發酵品試製紀錄」9紙等情，為原告所不否認
      ，此事後補具之資料，已難證明原告確係從事製酒研究；
      況觀其內容，亦僅係簡略記載製作過程，其中試製紀錄亦
      僅以穀類、季節、菌種、風味、口感、備考等粗略區分，
      實難與正式之研究相提併論。至於原告提出之屏科大吳明
      昌教授之說明書，充其量祇能證明原告具有製酒技術，曾
      於93年間陪同吳明昌教授至非洲布吉納法索執行「布吉納
      法索高梁酒製造評估計畫」而已，不足以證明本件原告係
      從事符合菸酒管理法施行細則第5條第2項之免經許可之研
      究產製酒類樣品行為，是原告上開主張，並無可採。
六、綜上所述，原告之主張，並不可採。從而，被告以原告違反
    菸酒管理法第6條規定，依第46條第1項及第58條規定處原告
    罰鍰445,000元並沒入上開私酒及製酒器具生產工具，洵無
    違誤，訴願決定予以維持，亦無不合。原告起訴意旨求為撤
    銷，為無理由，應予駁回。又本件事證已臻明確，兩造其餘
    主張核與判決之結果無影響，爰不逐一論述，併此敘明。
七、據上論結，本件原告之訴為無理由，依行政訴訟法第98條第
    1項前段，判決如主文。
中    華    民    國    98    年     1    月    21    日
              高雄高等行政法院第二庭
                          審判長法官  江  幸  垠
                                法官  戴  見  草
                                法官  簡  慧  娟
以上正本係照原本作成。
如不服本判決，應於判決送達後20日內向本院提出上訴書狀，其
未表明上訴理由者，應於提起上訴後20日內向本院提出上訴理由
書（須按對造人數附繕本）；如於本判決宣示或公告後送達前提
起上訴者，應於判決送達後20日內補提上訴理由書（須附繕本）
。未表明上訴理由者，逕以裁定駁回。
中    華    民    國    98    年     1    月    21    日
                              書記官  涂  瓔  純


司法院資訊處製作；財團法人民間司法改革基金會備份。
